臺灣彰化地方法院刑事判決　　　　　　　 96年度訴字第547號
公　訴　人　臺灣彰化地方法院檢察署檢察官
被　　　告　甲○○
　　　　　　　　　　（現另案於臺灣彰化監獄執行中）
上列被告因違反毒品危害防制條例案件，經檢察官提起公訴（九
十六年度毒偵字第四九三號），本院裁定由受命法官獨任進行簡
式審判程序判決如下：
    主  文
甲○○施用第一級毒品，累犯，處有期徒刑壹年；扣案之第一級
毒品海洛因陸拾包（合計淨重伍點柒柒公克）沒收銷燬之。又施
用第二級毒品，累犯，處有期徒刑陸月。應執行有期徒刑壹年肆
月；扣案之第一級毒品海洛因陸拾包（合計淨重伍點柒柒公克）
沒收銷燬之。
    事  實
一、甲○○前於民國八十七年間曾因施用毒品案件，經送觀察、
    勒戒後，認有繼續施用毒品之傾向，復送強制戒治，嗣於八
    十八年二月九日因停止戒治付保護管束而出所，於八十八年
    七月二十八日因保護管束期滿未經撤銷而視為執行完畢，並
    由臺灣彰化地方法院檢察署檢察官於八十八年九月八日以八
    十八年度戒毒偵字第二七號為不起訴處分確定。復於上開強
    制戒治執行完畢釋放後五年內之九十三年間，因施用第一、
    二級毒品案件，經法院各判處有期徒刑九月、五月、七月確
    定，前二案並經定應執行有期徒刑一年一月，而其入監接續
    執行前開案件後，於九十五年八月二十一日執行完畢。詎仍
    不知悔改，竟基於反覆施用第一級毒品海洛因之集合性犯罪
    故意，自九十五年十月間某日起，至九十六年一月二十二日
    上午八時許止，在其彰化縣和美鎮○○里○○路二二七之一
    號住處內，以將海洛因加水置於注射針筒內，再予施打手臂
    方式，施用海洛因多次；另基於施用第二級毒品甲基安非他
    命之犯意，於九十六年一月二十二日前四日內某時許，在同
    上處所，以將甲基安非他命置於鋁箔紙上，再以火加熱吸食
    所產生煙霧之方式，施用甲基安非他命一次。嗣於九十六年
    一月二十二日下午一時許，為警在彰化縣和美鎮○○里○○
    路○段一一五號前查獲，並扣得海洛因六十包（合計淨重五
    ‧七七公克）。
二、案經彰化縣警察局和美分局報告臺灣彰化地方法院檢察署檢
    察官偵查起訴。
    理  由
一、訊據被告甲○○對於上揭施用第一級毒品海洛因及第二級毒
    品甲基安非他命之犯行均坦承不諱，且其於事實欄所載時、
    地為警查獲後，經警採集其尿液送驗，結果呈嗎啡及甲基安
    非他命陽性反應乙節，有尿液代號與真實姓名對照認證單及
    詮昕科技股份有限公司濫用藥物尿液檢驗報告各一紙附卷可
    稽；另扣案之白粉六十包，經送請法務部調查局檢驗結果，
    確係海洛因無訛，亦有該局出具之鑑定通知書一紙在卷可按
    ，足徵被告之自白與事實相符。又按修正毒品危害防制條例
    就施用毒品者，僅於「初犯」及「五年後再犯」二種情形，
    有其追訴條件之限制，即須於初犯經觀察、勒戒或強制戒治
    釋放後，五年內均無施用毒品之行為，始能認其前所實施之
    觀察、勒戒或強制戒治已足遮斷毒癮，而得於五年後再犯時
    ，再予適用初犯之規定，重行觀察、勒戒等程序；倘五年內
    已經再犯，被依法追訴處罰，縱其第三次（或第三次以上）
    施用毒品之時間在初犯釋放五年以後，即與「五年後再犯」
    之情形有別，且因已於「五年內再犯」，顯見其再犯率甚高
    ，原實施觀察、勒戒或強制戒治，已無法收其實效，而無五
    年戒斷期之存在，自無再經觀察、勒戒及強制戒治之必要，
    應由檢察官逕行起訴，最高法院九十五年度台非字第五九號
    判決、九十五年度台非字第六五號判決及九十五年度第七次
    刑事庭會議決定足供參照。查本件被告曾於八十七年間因施
    用毒品案件，經送觀察、勒戒後，認有繼續施用毒品之傾向
    ，復送強制戒治，嗣於八十八年二月九日因停止戒治付保護
    管束而出所，於八十八年七月二十八日因保護管束期滿未經
    撤銷而視為執行完畢，並由臺灣彰化地方法院檢察署檢察官
    於八十八年九月八日以八十八年度戒毒偵字第二七號為不起
    訴處分確定；復於上開強制戒治執行完畢釋放後五年內之九
    十三年間，因施用第一、二級毒品案件，經法院各判處有期
    徒刑九月、五月、七月確定，前二案並經定應執行有期徒刑
    一年一月，而其入監接續執行前開案件後，於九十五年八月
    二十一日執行完畢等情，有臺灣彰化地方法院檢察署刑案資
    料查註紀錄表及臺灣高等法院被告全國前案紀錄表各一份在
    卷可參，是以依照上開說明，本件被告施用毒品之犯行既經
    檢察官提起公訴，本院自應依法論科。綜上，本件事證明確
    ，被告上開施用毒品之犯行，應堪認定。
二、核被告甲○○所為，係犯毒品危害防制條例第十條第一項之
    施用第一級毒品罪、第二項之施用第二級毒品罪。查我國刑
    法於九十四年二月二日修正公布，刪除刑法第五十六條關於
    連續犯之規定，且自九十五年七月一日起施行，茲就被告多
    次施用海洛因之行為應如何論處，析述如下：
（一）有關刪除連續犯規定之修正理由已有「至連續犯之規定廢
      除後，對於部分習慣犯，例如竊盜、吸毒等犯罪，是否會
      因適用數罪併罰而使刑罰過重產生不合理之現象一節，在
      實務運用上應可參考德、日等國之經驗，委由學界及實務
      以補充解釋之方式，發展接續犯之概念，對於合乎『接續
      犯』或『包括的一罪』之情形，認為構成單一之犯罪，以
      限縮數罪併罰之範圍，用以解決上述問題」之說明（刑法
      第五十六條修正理由第四點參照）。
（二）且按刑事法若干犯罪行為態樣，本質上原具有反覆、延續
      實行之特徵，立法時既予特別歸類，定為犯罪構成要件之
      行為要素，則行為人基於概括之犯意，在密切接近之一定
      時、地持續實行之複次行為，倘依社會通念，於客觀上認
      為符合一個反覆、延續性之行為觀念者，於刑法評價上，
      即應僅成立一罪。學理上所稱「集合犯」之職業性、營業
      性或收集性等具有重複特質之犯罪均屬之，例如經營、從
      事業務、收集、販賣、製造、散布等行為概念者是，亦有
      最高法院九十五年度台上字第一○七九號判決意旨可資參
      照。
（三）至於學界邇來對於刑法修正廢除連續犯之規定後所提出之
      看法，有認為「集合犯」是指立法者在系爭構成要件所描
      述、所預設之該當行為，本身就具有不斷反覆實施之特性
      ，所以反覆實施行為被總括地當成或擬制為一個構成要件
      行為。基於吸毒成癮之道理，施用毒品雖然一次施用就已
      經足以該當系爭構成要件，但接連反覆數次施用毒品者，
      應僅評價為一個施用毒品行為，且依施用毒品具有成癮之
      特性，反覆成習之施用行為才是構成要件違反之典型與常
      態，單一次之施毒行為毋寧說是例外，其性質上應列入構
      成要件行為單數之「集合犯」（參照林鈺雄著「跨連新舊
      法之施用毒品行為－兼論行為單數與集合犯、接續犯概念
      之比較」一文，刊載於臺灣本土法學雜誌第八四期第一四
      八頁，二○○六年七月號）。有從「法的行為單數」即「
      構成要件行為單數」之概念來探討，從刑法分則構成要件
      之規定，就法律概念，將數個自然意思、活動，融合為一
      法律上概念之行為，是為一個法律、社會評價之單位而成
      為一個法的行為單數，其種類如：複行為犯、集合犯、繼
      續犯，其中施用毒品罪即為集合犯之一例（參照張麗卿所
      著「刑法修正與案件同一性－兼論最高法院九十年度台非
      字第一六八號判決」一文，刊載於月旦法學雜誌第一三四
      期第二二二頁，二○○六年七月號）。有認為「集合犯」
      係分則立法時法律概念之創設，使該等行為必然可以包括
      複數之行為。依德國學說上之見解，係指諸如常業犯或習
      慣犯之多數行為，其各別行為本足以獨立成罪，但基於立
      法上刑事政策之考量，將其視為法律上之行為單一。而集
      合犯之複數行為，是建立在主觀要素之基礎上，即數個行
      為經由「反覆實施之意圖」，連結成法律上之一行為。則
      將施用毒品之行為視為集合犯，似未嘗不可（參照高金桂
      所著「接續犯與連續犯之再探討」一文，刊載於「刑事法
      之基礎與界限－洪福增教授紀念專輯」第五二○、五二一
      頁，二○○三年四月出版）。可知多數學說見解，多認施
      用毒品因具有成癮之特性，而將反覆施用毒品行為歸類為
      「集合犯」，乃學說上「構成要件行為單數」態樣之一種
      ，僅應為包括一罪之評價，均無單就個別施用毒品行為論
      以數罪併合處罰之情形。
（四）綜上所述，本院認毒品既因具有高度之成癮性及濫用性，
      施用毒品之行為本身，顯然具有反覆性及延續性之特徵，
      如將「持續多次施用毒品行為」評價為數罪，顯與刑罰過
      度評價禁止原則相悖，並有違憲法所揭櫫之比例原則，是
      本件被告習慣性、多次並反覆施用第一級毒品海洛因之行
      為，應予評價為「集合犯」之包括一罪。
三、又被告於上開期間內持有第一級毒品海洛因及第二級毒品甲
    基安非他命並進而施用，其持有之低度行為應為施用之高度
    行為所吸收，亦均不另論罪。至其所犯上開二罪間，犯意各
    別，罪質互殊，應予分論併罰。再被告前於九十三年間，曾
    因施用第一、二級毒品案件，經法院各判處有期徒刑九月、
    五月、七月確定，前二案並經定應執行有期徒刑一年一月，
    而其入監接續執行前開案件後，於九十五年八月二十一日執
    行完畢等情，有臺灣彰化地方法院檢察署刑案資料查註紀錄
    表及臺灣高等法院被告全國前案紀錄表各一份在卷可憑，則
    其於五年以內故意再犯本件有期徒刑以上之二罪，構成累犯
    ，均應依刑法第四十七條第一項之規定加重其刑。爰審酌被
    告前即有施用毒品之前科，經強制戒治後，仍不能戒除毒癮
    ，竟再度施用毒品戕害自身健康，及其犯罪之動機、目的、
    所生危害及犯罪後之態度等一切情狀，就其所犯上開二罪分
    別量處如主文所示之刑，並依刑法第五十一條第五款之規定
    ，定其應執行之刑，以示懲儆。扣案之海洛因六十包（合計
    淨重五‧七七公克），係查獲之第一級毒品，應依毒品危害
    防制條例第十八條第一項前段之規定，均宣告沒收銷燬之。
據上論斷，應依刑事訴訟法第二百七十三條之一第一項、第二百
九十九條第一項前段，毒品危害防制條例第十條第一項、第二項
、第十八條第一項前段，刑法第十一條前段、第四十七條第一項
、第五十一條第五款，判決如主文。
本案經檢察官劉世豪到庭執行職務。
中　　華　　民　　國　　96　　年　　5 　　月　　24　　日
                        臺灣彰化地方法院刑事第七庭
                                法　  官       紀佳良
以上正本證明與原本無異。
如不服本判決，應於判決送達後十日內向本院提出上訴狀 (須附
繕本 )。
中　　華　　民　　國　　96　　年　　5 　　月　　24　　日
                                書 記 官      王惠嬌
附錄論罪科刑法條：
毒品危害防制條例第十條：
施用第一級毒品者，處六月以上五年以下有期徒刑。
施用第二級毒品者，處三年以下有期徒刑。
